【裁判字號】    98,台上,1964
【裁判日期】    980409
【裁判案由】    違反貪污治罪條例
【裁判全文】
最高法院刑事判決            九十八年度台上字第一九六四號
上  訴  人  台灣高等法院高雄分院檢察署檢察官
被      告  甲○○
上列上訴人因被告違反貪污治罪條例案件，不服台灣高等法院高
雄分院中華民國九十六年九月二十六日第二審更審判決（九十六
年度上更(一)字第二０五號，起訴案號：台灣高雄地方法院檢察署
九十一年度偵字第七九一四號），提起上訴，本院判決如下：
    主  文
原判決撤銷，發回台灣高等法院高雄分院。
    理  由
本件原判決以公訴意旨略稱：被告甲○○係高雄市政府建設局高
雄市監理處（下稱高雄市監理處）第一科工務員，負責汽、機車
駕駛執照（下稱駕照）考驗業務，為依據法令服務於地方自治團
體所屬機關而具有法定職務權限之公務員。基於違背職務或對於
職務上行為收受賄賂及偽造文書之概括犯意，自民國八十四年間
起，分別利用擔任考生參加普通汽車駕照考試學科（筆試或口試
）、術科（路考）考驗員或監考員之機會，收受考生之賄賂，其
犯行如下：（一）於八十四年一月十日經陳信男告知考生古嘉峻
（原名古佳峻）為取得汽車駕照，透過愛國汽車駕駛（技藝）訓
練班（下稱愛國駕訓班）班主任李文欽請託其給予特別關照，而
擔任該次學科測驗監考員之被告，收受古嘉峻請託李文欽透過陳
信男所轉交之賄款新台幣（下同）五千元。（二）復於八十四年
九月三十日經陳信男告知考生宋國彥為取得汽車駕照，透過李文
欽請託其給予特別關照，而擔任該次學科測驗考驗員之被告，收
受宋國彥請託綽號「客茂」之男子，經由李文欽透過陳信男所轉
交之賄款五千元。（三）被告另於九十一年間，考生洪金竹（業
經第一審法院判刑確定）因前曾兩次報考普通汽車駕照考試，均
未能通過學科測驗，而經由綽號「乃妥」之女子介紹，由該女子
透過陳月子安排洪金竹與方素藝認識，洪金竹並依指示於九十一
年二月二十二日前往高雄市監理處參加駕照考試，並於同日上午
八時許，在高雄市監理處前交付四萬五千元予方素藝。方素藝當
場交付一萬元報酬予劉國安，由劉國安先在洪金竹身上裝設麥克
風及震動器後，由洪金竹於筆試考場中將題目輕聲唸出，經由電
子儀器震動方式進行學科測驗筆試舞弊。嗣被告仍基於收受賄賂
之犯意，收受洪金竹經由方素藝透過黃春綿所轉交之賄款五千元
。（四）被告基於偽造文書之故意，將明知不實考生學科測驗或
術科測驗成績登載於普通汽車駕照登記書上，使不知情之承辦人
員將上開成績載入電腦，並據以核發汽車駕照。（五）被告於九
十一年二月下旬，自黃春綿收受由考生籃瀧鑫透過方素藝所交付
之五千元賄款，使考生籃瀧鑫順利通過筆試；被告於同年十一月
間自黃春綿收受考生廖秋水透過方素藝所交付之五千元賄款，使
考生廖秋水順利通過術科考試。因認被告涉犯貪污治罪條例第四
條第一項第五款之違背職務收受賄賂、第五條第一項第三款之對
於職務上行為收受賄賂及刑法第二百十六條、第二百十三條之行
使公務員登載不實文書、第二百十四條之使公務員登載不實等罪
嫌云云。經審理結果，認不能證明被告犯罪，因而撤銷第一審關
於被告部分之科刑判決，改判諭知被告無罪。固非無見。
惟按：客觀上為法院認定事實及適用法律基礎之證據，雖已調查
而其內容尚未明瞭者，即與未經調查無異，如遽行判決，仍屬應
於審判期日調查之證據未予調查。又證人之陳述前後不符，或因
記憶淡忘、或因事後迴護被告、或因其他事由所致，究竟何者可
以採信，法院應本其自由心證斟酌何者與事實相符，以為取捨，
非謂一有不符或矛盾，即應認其全部證言均為不可採信。再，行
賄者單方面關於行賄之陳述，固不得作為認定收受賄賂者犯罪之
唯一證據，而須以補強證據證明其所述確與事實相符，然茲所謂
之補強證據，並非以證明犯罪構成要件之全部事實為必要，倘其
得以佐證行賄者之陳述非屬虛構，能予保障所述事實之真實性，
即已充分。又得據以佐證者，雖非直接可以推斷該被告之實行犯
罪，但以此項證據與行賄者之陳述為綜合判斷，若足以認定犯罪
事實者，仍不得謂其非屬補強證據。本件關於被告被訴收受古嘉
峻賄款部分，原判決以：證人李文欽之證述，雖能證明其有將考
生所交付之賄款及名單交給陳信男，又古嘉峻坦認其未曾在高雄
補習班上課，是其所繳納之費用即非補習學費，經對照陳信男之
陳述，固亦可認其所繳納費用中，包括交付予學科測驗考試考驗
員、監考員之賄款等情，然均無法證明陳信男有將賄款轉交被告
收受之犯罪事實，尚不足以作為陳信男不利於被告之陳述之補強
證據，且陳信男之證詞先後不一，亦有可疑等由，資為其認不能
證明被告有此部分犯罪之主要論據（見原判決第九至一二頁）。
然查：陳信男於法務部調查局高雄市調查處（下稱調查處），就
調查員詢以：（「1/10，古佳峻，Ｐ朱、柳，Ｒ良」）上述扣押
物「桌曆」中，你親筆登載「1/10，古佳峻」字義及涉嫌行、受
賄不法詳情？陳稱：「（經詳視后作答）『1/10』係指八十四年
元月十日，『古佳峻』係指考生古佳峻，『Ｐ』係指筆試，『朱
、柳』係指由甲○○或朱榮祿（由於登載時間已久，而監理處第
一科有兩位朱姓同事，我目前已記不清楚是何人）及柳啟德擔任
筆試監考員，……。我清楚記得，該考生古佳峻係愛國汽車駕駛
訓練班負責人李文欽（該駕訓班已關閉）推介給我，透過我做『
白手套』以一萬元分別向擔任筆試監考員的同事甲○○或朱榮祿
及柳啟德行賄，每人各朋分五千元，希望在擔任筆試監考員時能
夠讓該考生合格通過筆試……。我均是在該考生參加完筆試……
後當日，或最遲隔天將賄款如數轉交上述配合同事，而他們均有
確實收到我轉交的賄款，並配合協助考生古佳峻通過筆、路試而
考取駕照。」等語（見編號一四影印卷下方頁數第一七頁正、背
面），並有記載前揭內容之該桌曆影本附卷可考（見同上影印卷
下方頁數第二一頁）。其於第一審又證稱：伊於本件扣案之前揭
桌曆所載，其中古佳峻係考生，Ｐ代表筆試，朱代表甲○○，柳
代表柳啟德。當時有人（即愛國駕訓班班主任李文欽）說其親戚
朋友要參加考試，要伊先向主考官打招呼，因為有的考生通過考
試後，會送錢過來要伊交給主考官，所以伊才會在桌曆上特別將
有送錢的考生作註記，……如果有送，行情就是筆試監考官每人
五千元，……伊係先向監考官人情關說，……考過後才送錢，…
…幾乎所有伊記在桌上的（個案）就是有關說，……如果有送錢
都是在（高雄市）監理處交錢……，考試通過後李文欽通常隔天
就會送錢來等語（見第一審卷(四)第一００至一０三頁）等語。如
果無訛，其於第一審已證實前揭「桌曆」上所載「朱」係指被告
，及其已依行情交付五千元等情綦明。參以證人古嘉峻、李文欽
所為有關輾轉將賄款託交陳信男之證言；及古嘉峻確於八十四年
一月十日在高雄市監理處參加汽車駕照考試，以九十四分通過學
科測驗，該項考試係由被告及柳啟德分別擔任考驗員、監考員，
復有普通汽車駕照登記書影本在卷可稽（見同上影印卷下方頁數
第二０頁背面）。上開書證及古嘉峻、李文欽之證言，縱非可直
接證明被告之犯行，但得否與陳信男不利於被告之陳述相互補強
利用，而使被告此部分之犯罪事實獲得確信？能否謂除陳信男關
於行賄被告之陳述外，別無其他補強證據？非無斟酌餘地。況陳
信男於第一審並未證稱：沒有送款給被告等語。僅稱：伊不確定
有無送錢給古嘉峻這件的主考官，……有記在桌曆上的有關說，
但不是每個都有送錢……云云（見原審卷(四)第一００、一０二頁
）。然其關於行賄之對象、金額、時間及地點等事實，已詳前述
，原審未就該不利於被告之全部證言，仔細勾稽研判，詳察其是
否有與事實相符而得採信之部分，即悉予摒棄不取，遽為有利於
被告之論斷，難謂已符採證法則，併有調查職責未盡及判決不備
理由之違法。檢察官上訴意旨執以指摘，非無理由，應認原判決
仍有撤銷發回更審之原因。又公訴意旨係以被告涉犯前揭貪污治
罪條例、行使公務員登載不實文書及使公務員登載不實等罪嫌，
依修正前刑法牽連犯裁判上一罪之關係起訴，依審判不可分之原
則，本件應全部發回。
據上論結，應依刑事訴訟法第三百九十七條、第四百零一條，判
決如主文。
中    華    民    國  九十八  年    四    月    九    日
                      最高法院刑事第九庭
                          審判長法官  邵  燕  玲
                                法官  李  伯  道
                                法官  孫  增  同
                                法官  李  英  勇
                                法官  許  錦  印
      本件正本證明與原本無異
                                      書  記  官
中    華    民    國  九十八  年    四    月   十三   日
                                                     Ｍ


司法院資訊處製作；財團法人民間司法改革基金會備份。
